ACORDAO-COMPLETO-2450118

ACÓRDÃO 1058/2021 ATA 15/2021 - PLENÁRIO

VISTOS, relatados e discutidos estes Embargos de Declaração opostos pelo Sr. Lázaro Luiz Gonzaga, ex-Presidente do Conselho Regional do Senac-MG, em face do Acórdão 3167/2020-TCU-Plenário,
ACORDAM os Ministros do Tribunal de Contas da União, reunidos em sessão de Plenário, ante as razões expostas pelo Relator, em:
9.1. conhecer dos embargos de declaração opostos pelo Sr. Lázaro Luiz Gonzaga, com fundamento nos arts. 34 da Lei 8.443/1992, c/c o art. 287 do Regimento Interno/TCU, para, no mérito, rejeitá-los;
9.2. dar ciência deste acórdão ao embargante.

Embargos de declaração contra acórdão que aplicou multa ao embargante, no âmbito de processo de denúncia sobre possíveis irregularidades relacionadas à contratação direta de empresa de consultoria para desenvolvimento de ações de interesses comuns, visando ao apoio e à coordenação da gestão de recursos humanos e capacitação de colaboradores.

Administração Regional do Senac no Estado de Minas Gerais; Administração Regional do Sesc no Estado de Minas Gerais.

3. Responsáveis/Recorrentes:
3.1. Responsáveis: Lázaro Luiz Gonzaga (CPF XXX.106.546-XX); Namilton Nei Alves Coelho (CPF XXX.094.516-XX); José Carlos Cirilo da Silva (CPF XXX.525.306-XX); Luciano de Assis Fagundes (CPF XXX.533.416-XX); Rodrigo Penido Duarte (CPF XXX.093.036-XX).
3.2. Recorrente: Lázaro Luiz Gonzaga (CPF XXX.106.546-XX).

Aroldo Cedraz.

13.1. Ministros presentes: Ana Arraes (Presidente), Walton Alencar Rodrigues, Benjamin Zymler, Augusto Nardes, Aroldo Cedraz, Raimundo Carreiro, Vital do Rêgo e Jorge Oliveira.
13.2. Ministro que alegou impedimento na Sessão: Aroldo Cedraz.
13.3. Ministro-Substituto convocado: Augusto Sherman Cavalcanti (Relator).
13.4. Ministros-Substitutos presentes: Marcos Bemquerer Costa, André Luís de Carvalho e Weder de Oliveira.

Serviço Social do Comércio - Administração Regional no Estado de Minas Gerais e Serviço de Aprendizagem Comercial - SENAC MINAS

Serviço Social do Comércio e Serviço Nacional de Aprendizagem Comercial - Administração regional de MG

Lázaro Luiz Gonzaga

LÁZARO LUIZ GONZAGA

AUGUSTO SHERMAN

Ministro-Substituto Augusto Sherman Cavalcanti.

Trata-se de embargos de declaração opostos por Lázaro Luiz Gonzaga em face do Acórdão 3167/2020-TCU-Plenário, proferido em processo de denúncia sobre possíveis irregularidades ocorridas no Senac/MG e no Sesc/MG, relacionadas à falta de procedimento licitatório, com contratação direta de empresa de consultoria, decorrente da celebração e execução de Convênios de Cooperação Técnica com a Federação do Comércio de Bens, Serviços e Turismo do Estado de Minas Gerais (Fecomércio/MG) para desenvolvimento de ações de interesses comuns, visando ao apoio e à coordenação da gestão de recursos humanos e capacitação de colaboradores.
2.	Por meio do referido acórdão este Tribunal decidiu, no que tange aos responsáveis arrolados:
"9.1. levantar o sobrestamento destes autos uma vez prolatada sentença de improcedência no Processo 1008882-82.2018.4.01.3800, de autoria do Serviço Nacional de Aprendizagem Comercial - Administração Regional no Estado de Minas Gerais e do Serviço Social do Comércio - Administração Regional no Estado de Minas Gerais, com trâmite na 16ª Vara Federal Cível da Seção Judiciária do Estado de Minas Gerais, no qual havia sido determinada liminarmente a sustação dos efeitos dos acórdãos anteriormente proferidos nesta denúncia;
9.2. retificar, por inexatidão material, e ouvido o Ministério Público/TCU na presente sessão, o subitem 9.1.1 do Acórdão 2812/2017-TCU-Plenário (peça 222) , com fundamento no Enunciado 145 da Súmula de Jurisprudência predominante no Tribunal de Contas da União, de maneira que, onde se lê 'na qualidade de Presidente Nacional do Senac-MG' leia-se 'na qualidade de Presidente do Conselho Regional do Senac-MG';
9.3. considerar a denúncia, que incorporou os fundamentos da representação apensa, parcialmente procedente;
9.4. acolher, nos termos do art. 250, § 1º, do Regimento Interno/TCU, as razões de justificativa apresentadas pelos responsáveis Srs. Namilton Nei Alves Coelho e Luciano de Assis Fagundes;
9.5. rejeitar as razões de justificativa apresentadas pelos responsáveis Srs. Lázaro Luiz Gonzaga (ex-Presidente do Conselho Regional do Senac-MG) , José Carlos Cirilo da Silva (ex- Diretor Regional do Senac-MG) e Rodrigo Penido Duarte (ex-Diretor Regional do Sesc-MG) , e, com fundamento nos arts. 43, parágrafo único, da Lei 8.443/2992 c/c art. 250, § 2º, do Regimento Interno/TCU, aplicar-lhes, individualmente, a multa prevista no art. 58, inciso II, da referida Lei c/c o art. 268, II, do Regimento Interno/TCU, nos valores indicados na tabela abaixo, fixando-lhes o prazo de quinze dias, a contar das notificações, para que comprovem, perante este Tribunal (art. 214, inciso III, alínea "a", do RI/TCU) , o recolhimento das dívidas aos cofres do Tesouro Nacional, atualizadas monetariamente desde a data deste Acórdão até a do efetivo recolhimento, se forem pagas após o vencimento, na forma da legislação em vigor:
	Responsável
	Valor da multa aplicada 

	Lázaro Luiz Gonzaga
	R$ 16.000,00

	José Carlos Cirilo da Silva
	R$ 5.000,00

	Rodrigo Penido Duarte
	R$ 9.000,00

9.6. autorizar, desde logo, nos termos do art. 28, inciso II, da Lei 8.443/1992, a cobrança judicial das dívidas, caso não atendidas as notificações;
9.7. alertar os responsáveis Srs. Lázaro Luiz Gonzaga, José Carlos Cirilo da Silva e Rodrigo Penido Duarte, por ocasião da notificação deste Acórdão,  quanto à possibilidade de as suas contas ordinárias serem julgadas irregulares em decorrência das constatações identificadas neste processo, caso constem do rol de responsáveis das contas anuais do Serviço Nacional de Aprendizagem Comercial - Administração Regional no Estado de Minas Gerais e do Serviço Social do Comércio - Administração Regional no Estado de Minas Gerais, caso também haja reabertura das contas (TC Processo 046.835/2012-1 - Sesc/MG, exercício 2011 - Acórdão 2244/2016-1ªC; e TC Processo 029.133/2013-0 - Senac/MG, exercício 2012 - Acórdão 2922/2017-2ªC, ambos da relatoria do Ministro-Substituto Marcos Bemquerer Costa) .
 (...) ".
3.	O embargante se opõe ao julgado aduzindo haver vícios relativos a contradição e omissão, os quais demandariam efeitos infringentes de modo a arquivar a denúncia e expurgar as penalidades aplicadas.
4.	No tocante à contradição alegada, reporta-se a suposta ingerência do TCU sobre o Regimento Interno do Sistema "S". Afirma que desde o início do processo as partes têm ventilado que a interferência do Tribunal de Contas da União no caso em tela é impossível por transcender em muito ao chamado controle finalístico e adentrar no espectro privado das instituições. Assim, expõe trechos de decisões do STF nas quais destaca que as entidades do Sistema "S" "são pessoas jurídicas de direito privado", "não se submetem à obrigatoriedade de procedimentos de licitação", "nem à obrigatoriedade de realização de concurso público", "não recebem verba pública", "podem sofrer apenas o controle finalístico de suas atividades pelo TCU".
5.	Segundo o embargante, após as manifestações das partes o Tribunal se pronunciou sobre a alegação da desnecessidade de licitação no item 21 da instrução transcrita no acórdão embargado, registrando que tampouco a alegação de jurisprudência do STF justifica a inexigibilidade no caso vertente e que a exigência de processo licitatório para contratação de serviços ou de pessoal pelas integrantes do Sistema "S" advém de seus próprios regulamentos.
6.	Com base em seu juízo próprio interpretativo dos fatos, à luz do referido trecho do relatório, entende o embargante que o próprio TCU teria reconhecido que a jurisprudência do Supremo Tribunal Federal torna despiciendos os procedimentos licitatórios com relação ao "Sistema S", porque "a exigência de processo licitatório para a contratação de serviços ou de pessoal pelas integrantes do Sistema S advém de seus próprios regulamentos".
7.	Assim, o embargante compreende ter o acórdão incidido na seguinte contradição: " (...) se a exigência do procedimento licitatório advém do Regulamento Interno das integrantes do 'Sistema S', simplesmente inexiste qualquer âmbito jurídico de competência ou ingerência por parte do Tribunal de Contas da União para a fiscalização que aqui vem sendo feita, visto que trata-se de uma questão tangente a entidades privadas que lidam com verbas privadas.". 
8.	Passa então a discorrer sobre a personalidade jurídica dessas entidades, a sustentar sua visão de que o Tribunal agiu em contradição a essa compreensão jurídica das entidades do referido sistema.
9.	Quanto à suposta omissão, aduz o embargante que teria havido não só essa, mas também contradição, no que tange ao sigilo dos autos. Assenta que a decisão encampa omissão e contradição porque o sigilo foi levantado apenas na parte dispositiva do decisum, referindo-se ao subitem 84.16 da instrução integrante do acórdão embargado, no qual a secretaria propôs, considerando o disposto no item 9.5 do Acórdão 2812/2017-TCU-Plenário, levantar o sigilo que recai sobre as peças, à exceção daquelas que contenham informação pessoal do denunciante, nos termos dos arts. 104, § 1º, e 108, parágrafo único, da Resolução- TCU 259/2014.
10.	A omissão, mais especificamente, consistiria no fato de que a decisão de levantamento do sigilo constaria apenas no que chamou de "parte dispositiva", como uma determinação, não havendo a respectiva motivação de forma clara no corpo da deliberação, limitando-se a remissão genérica ao Acórdão 2812/2017-TCU-Plenário, em contrariedade ao enunciado do inciso X do art. 93 da Constituição Federal de 1988, que diz sobre a motivação das decisões, citando igualmente o Código de Processo Civil (art. 489, §1º, I) .
11.	E, ademais, haveria contradição no levantamento do sigilo, vez que, segundo seu entendimento, o objeto meritório segue em fase de Tomada de Contas Especial (TC nº Processo 000.542/2018-0) , sendo necessária a manutenção do sigilo enquanto perdurar aquele processo.
12.	Ao fim, conclui o embargante:
"Diante do exposto, pede-se sejam os presentes Embargos de Declaração conhecidos e providos, mormente para que reste suprida a estampada CONTRADIÇÃO LÓGICA interna ao julgado (item 21 do Acórdão) , que, por um lado reconhece a desnecessidade de licitação pelas entidades do Sistema S por serem privadas (consoante jurisprudência consolidada do STF) e, em seguida, faz fiscalização sobre seu Regulamento Interno como se fossem entes públicos. 
Como consequência do saneamento da contradição, pelos efeitos infringentes dos Aclaratórios, pede-se a conseguinte reforma do Acórdão, arquivando-se em definitivo a presente Denúncia e expurgando-se as penalidades impostas.
Pede-se, outrossim, também com fulcro nos efeitos infringentes dos Embargos, face à omissão e contradição acima indicadas, seja mantido o sigilo dos autos até o desfecho dos procedimentos a este relacionados e deste oriundos, em especial a Tomada de Contas Especial Processo 000.542/2018-0. 
 (...) .".
	É o relatório.

8.1. Fernando Antonio dos Santos Filho (116.302/OAB-MG) representando Namilton Nei Alves Coelho; 
8.2. Breno Luiz Moreira Braga de Figueiredo (26.291/OAB-DF) e outros, representando Administração Regional do Sesc no Estado de Minas Gerais; 
8.3. Rogério Evangelista Santana (101.532/OAB-MG) e outros representando Administração Regional do Senac no Estado de Minas Gerais; 
8.4. Fabio da Costa Vilar (110.753/OAB-MG) e outros, representando Lázaro Luiz Gonzaga, Luciano de Assis Fagundes e José Carlos Cirilo da Silva; 
8.5. Christiano Machado de Castro (77.189/OAB-MG) e Leonardo Alves de Freitas (117.127/OAB-MG) representando Rodrigo Penido Duarte.

Não atuou.

EMBARGOS DE DECLARAÇÃO. SUPOSTAS CONTRADIÇÃO E OMISSÃO NO ACÓRDÃO EMBARGADO. CONHECIMENTO. REJEIÇÃO.

DENÚNCIA (DEN)

não atuou.

Em exame Embargos de Declaração opostos pelo Sr. Lázaro Luiz Gonzaga, ex-Presidente do Conselho Regional do Senac-MG, em face do Acórdão 3167/2020-TCU-Plenário.
2.	Por meio do referido acórdão este Tribunal aplicou-lhe multa, no valor de R$ 16.000,00, em face de irregularidades relacionadas à contratação direta das sociedades Milta Rocha Consultoria Ltda. e Alcance Consultoria e Gestão de Carreira Ltda.
3.	Face àquele decisum, o embargante apresenta supostas omissões e contradições, conforme relatório precedente.
4.	Consigno, preliminarmente, que os embargos preenchem os requisitos de admissibilidade previstos nos arts. 34 da Lei 8.443/1992, c/c o art. 287 do Regimento Interno/TCU, razão pela qual podem ser conhecidos pelo Tribunal.
5.	Quanto ao mérito, não vejo configuradas as alegadas contradições e omissões no julgado.
6.	Primeiramente, aduz o embargante haver contradição no exame empreendido, relativamente ao apontamento de irregularidades baseadas em dever de licitar e na compreensão própria sobre o decisum, no qual foi registrado que a exigência de processo licitatório para contratação de serviços ou de pessoal pelas integrantes do Sistema "S" advém de seus próprios regulamentos (art. 1º dos Regulamentos de Licitações e Contratos do Senac e do Sesc) , explicitada no item 21 da instrução que integrou o relatório da deliberação embargada. Referida afirmação foi utilizada para o afastamento da tese ventilada pela defesa de que a jurisprudência do STF justificaria a inexigibilidade no caso vertente.
7.	Afirma, nesse caso, ter havido ingerência do TCU sobre os regulamentos do "Sistema S", porquanto deveria esta Corte se limitar ao controle finalístico. E se a exigência do procedimento licitatório advém do Regulamento Interno das integrantes do "Sistema S", simplesmente inexistiria, a seu ver, qualquer âmbito jurídico de competência ou ingerência por parte do Tribunal de Contas da União para a fiscalização realizada, visto que se trataria de uma questão tangente a entidades privadas que lidam com verbas privadas. Entende que segundo vasta jurisprudência do Supremo Tribunal Federal o Regulamento Interno das entidades integrantes desse sistema é normativo de cunho privado, de validade interna corporis, não sendo possível a interferência deste Tribunal.
8.	Ora, nenhuma contradição há, porquanto esta Corte de Contas apenas exerceu a atividade de controle prevista nos art. 70 e 71 da Constituição Federal, utilizando como parâmetro para aferição de legalidade e legitimidade justamente os regulamentos baixados pelas entidades componentes do Sistema "S" sobre suas contratações, razão pela qual os itens 20 a 23 da instrução transcrita no relatório integrante daquela deliberação embargada assim dispôs, claramente:
"20. A utilização de convênio para contratação direta de serviço, sem o devido processo licitatório e seus procedimentos pertinentes, afronta os arts. 1º e 2º do Regulamento de Licitação e Contratos do Senac (Resolução 958/2012) , os arts. 1º e 2º do Regulamento de Licitação e Contratos do Sesc (Resolução 1.252/2012) e o art. 37, caput e inc. XXI, da Constituição Federal de 1988.
21. Tampouco a alegação de jurisprudência do STF justifica a inexigibilidade no caso vertente. Aliás, a exigência de processo licitatório para contratação de serviços ou de pessoal pelas integrantes do Sistema S advém de seus próprios regulamentos (art. 1º dos Regulamentos de Licitações e Contratos do Senac e do Sesc) , ipsis litteris:
Resolução Senac 958/2012
Art. 1º As contratações de obras, serviços, compras e alienações do Senac serão necessariamente precedidas de licitação obedecidas as disposições deste Regulamento.
Resolução Sesc 1.252/2012
Art. 1º As contratações de obras, serviços, compras e alienações do Serviço Social do Comércio - Sesc serão necessariamente precedidas de licitação obedecidas as disposições deste Regulamento.
 (grifado) 
22. Quanto à alegação de que a inexigibilidade se enquadraria no art. 25, II, da Lei 8.666/1993, c/c o art. 10, II, do Regulamento de Licitações e Contratos do Senac, entende-se que não é suficiente a mera afirmação, sendo necessária a demonstração de que seu 'trabalho é o mais adequado à plena satisfação do objeto a ser contratado'. Os elementos dos autos não permitem essa demonstração. 
23. Ratifica-se que não está em questionamento a capacidade técnica da empresa, porém ressalta-se que sua capacidade técnica não se traduz em notória especialização. A simples apresentação de currículos não se presta, por si só, a demonstrar a notória especialização do contratado (Acórdão 2673/2011-TCU-Plenário, relator Ministro Aroldo Cedraz) , ainda mais ao se levar em consideração o universo de empresas de coaching empresarial somente no estado de Minas Gerais."
9.	Com efeito, está há muito sedimentada a jurisprudência desta Corte de Contas no sentido de que embora as entidades integrantes do Sistema "S" tenham natureza jurídica de direito privado, estão sujeitas à observância de princípios gerais que norteiam a execução da despesa pública, por gerirem recursos de natureza pública, podendo editar regulamentos próprios de licitações que guardem coerência com tais princípios. E também que as entidades do denominado Sistema "S", embora não estejam vinculadas ao estrito cumprimento da Lei 8.666/1993, devem observar seus próprios regulamentos, que deverão ser consentâneos aos princípios da Administração Pública constantes do art. 37, caput, da Constituição Federal, de maneira que o exame de seus atos à luz desses regulamentos constitui atividade de controle próprio das competências atribuídas ao Tribunal de Contas da União.
10.	Portanto, nenhuma contradição houve, sendo essa atividade rotineira do Tribunal, com inúmeras fiscalizações envolvendo não só as entidades objeto destes autos, mas inúmeras outras denúncias, representações e auditorias que, igualmente, cuidam do exame das contratações realizadas por essas entidades à luz de seus próprios regulamentos e dos princípios constitucionais elencados. Nesse sentido, há muito está sedimentado e difundido o entendimento de que, por arrecadarem e gerenciarem recursos públicos de natureza parafiscal, essas entidades estão sujeitas à fiscalização do TCU (Acórdão 1461/2006-TCU-Plenário, Relator Ministro-Substituto Marcos Bemquerer; Acórdão 3044/2009 de minha relatoria; Acórdão 1770/2013-TCU-Plenário, Relator Ministro Benjamin Zymler; e os Acórdãos 2079/2015 e 1507/2020, ambos do Plenário, relatados pelo Ministro-Substituto Marcos Bemquerer) .
11.	No tocante ao levantamento do sigilo dos autos, a que o embargante aduz ter havido omissão e contradição, igualmente não vejo configuradas. A omissão consistiria no fato de que a decisão de levantamento do sigilo constaria apenas no que chamou de "parte dispositiva", como uma determinação, e não teria havido motivação clara, segundo argumenta, no corpo do acórdão, limitando-se a remissão genérica ao Acórdão 2812/2017-TCU-Plenário, de minha relatoria.
12.	O item 84.16 mencionado pelo embargante, com proposição de levantamento do sigilo, sequer integra a parte dispositiva do acórdão embargado, compreendendo apenas a proposição de medida acessória da instrução transcrita no relatório da deliberação. Consoante se lê da parte dispositiva do acórdão, não houve expressa determinação de levantamento do sigilo, haja vista inclusive ser medida desnecessária em face do critério adotado pelo ordenamento jurídico pátrio, que é no sentido de que são públicas, em regra, todas as decisões administrativas ou judiciais dos tribunais e órgãos do Poder Judiciário, consoante explicitado exemplo no art. 93, incisos IX e X, da Constituição Federal, e, por analogia deste Tribunal de Contas da União.
13.	Ademais, o art. 53 da Lei 8.443/1992 é expresso ao dispor que "a denúncia será apurada em caráter sigiloso, até que se comprove a sua procedência", bem como que "reunidas as provas que indiquem a existência de irregularidade ou ilegalidade, serão públicos os demais atos do processo". O critério legal, portanto, condiz com a retirada do sigilo ao decidir-se o mérito do processo, tal como se fez quando, por meio do acórdão embargado, o Tribunal considerou a denúncia parcialmente procedente, tendo observado, nesse percurso, todo o devido processo legal, assegurando o contraditório e a ampla defesa aos responsáveis.
14.	Também conforme dispõe a Lei de Acesso à Informação (Lei 12.527/2011, art. 3º, inciso I) , a publicidade é o preceito geral e o sigilo, exceção. O dever de publicidade é republicano, e assegura à população o direito de informação sobre os atos de controle das despesas de caráter público, como são os recursos de natureza parafiscal arrecadados pelo Sistema "S".
15.	Não há contradição no levantamento do sigilo, em face da tomada de contas especial (TC Processo 000.542/2018-0) instaurada em etapa pretérita de apreciação preliminar dos fatos denunciados, porquanto naquele processo o que se apuram são débitos decorrentes da execução dos contratos celebrados, ao passo que neste processo cuidou-se exclusivamente dos procedimentos relativos à fase de seleção e celebração dos contratos, sendo, portanto, distintos os objetos. Esse fato já restou assente na deliberação embargada, quando consignei que:
"23. Cabe registrar que, por força do Acórdão 2812/2017-TCU-Plenário, de minha relatoria, foi autuado processo de tomada de contas especial no qual é objeto de apuração o possível dano decorrente da execução dos contratos celebrados a partir dos convênios firmados, haja vista a não comprovação da boa e regular aplicação dos recursos desses convênios, conforme o subitem 9.3 daquele acórdão."
16.	Dessarte, entendo que os embargos devam, no mérito, ser rejeitados, uma vez ausentes contradições e omissões que mereçam ser aclaradas ou supridas por meio deste remédio processual.
	Ante o exposto, manifesto-me por que o Tribunal aprove o acórdão que ora submeto à deliberação deste Colegiado.
TCU, Sala das Sessões Ministro Luciano Brandão Alves de Souza, em 5 de maio de 2021.
AUGUSTO SHERMAN CAVALCANTI 
Relator